ACORDAO-COMPLETO-2344166

ACÓRDÃO 930/2019 ATA 4/2019 - SEGUNDA CÂMARA

VISTA, relatada e discutida esta tomada de contas especial, instaurada pelo Fundo Nacional de Saúde, do Ministério da Saúde, em razão da aplicação irregular dos recursos do SUS no âmbito do Programa Farmácia Popular do Brasil, no período de janeiro/2014 a abril/2015.
ACORDAM os ministros do Tribunal de Contas da União, reunidos em sessão da 2ª Câmara, ante as razões expostas pela relatora, e com fundamento nos arts. 1º, inciso I, 12, § 3º, 16, inciso III, alíneas “b” e “c”, 19, parágrafo único, 23, inciso III, alínea “a”, 26, 28, inciso II, e 57 da Lei 8.443/1992 c/c os arts. 202, § 6º, 214, inciso III, alínea “a”, e 217 do Regimento Interno, em: 
9.1. julgar irregulares as contas de Juliana de Oliveira Araújo e da Drogaria Caldeira Araújo Ltda. - ME; 
9.2. condená-los, solidariamente, ao recolhimento aos cofres do Fundo Nacional de Saúde das quantias abaixo relacionadas, atualizadas monetariamente e acrescidas de juros de mora calculados a partir de cada uma das datas indicadas:
	Valor (R$) 
	Data de ocorrência

	235,34
	28/2/2014

	17.061,58
	16/4/2014

	25.831,88
	12/5/2014

	28.397,77
	30/5/2014

	27.521,69
	7/7/2014

	23.789,14
	31/7/2014

	5.214,51
	1/8/2014

	23.566,93
	1/9/2014

	5.526,90
	9/9/2014

	21.394,25
	1/10/2014

	5.262,57
	2/10/2014

	27.146,38
	3/11/2014

	38.840,28
	28/11/2014

	38.372,42
	14/1/2015

	38.318,32
	9/2/2015

	7.425,27
	4/3/2015

	34.104,04
	5/3/2015

	36.733,62
	2/4/2015

9.3. aplicar-lhes multas individuais no valor de R$ 55.000,00 (cinquenta e cinco mil reais) , a serem recolhidas aos cofres do Tesouro Nacional, com incidência de encargos legais calculados da data deste acórdão até a data do pagamento, se este for efetuado após o vencimento do prazo a seguir estipulado;
9.4. fixar prazo de 15 (quinze) dias, a contar das notificações, para comprovação, perante o Tribunal, do recolhimento das dívidas acima imputadas;
9.5. autorizar a cobrança judicial das dívidas, caso não atendidas as notificações;
9.6. autorizar o pagamento das dívidas em até 36 (trinta e seis) parcelas mensais consecutivas, caso venha a ser solicitado pelas responsáveis antes do envio do processo para cobrança judicial;
9.7. fixar o vencimento da primeira parcela em 15 (quinze) dias, a contar do recebimento das notificações, e o das demais a cada 30 (trinta) dias, com incidência de encargos legais sobre o valor de cada parcela; 
9.8. alertar às responsáveis que a inadimplência de qualquer parcela acarretará vencimento antecipado do saldo devedor; 
9.9. remeter cópia deste acórdão ao procurador-chefe da Procuradoria da República no  Estado de Goiás, nos termos do art. 16, § 3º, da Lei 8.443/1992.

Tomada de contas especial em virtude da aplicação irregular dos recursos do SUS no âmbito do Programa Farmácia Popular do Brasil.

Segunda Câmara

Fundo Nacional de Saúde - MS.

3. Responsáveis: Drogaria Caldeira Araújo Ltda. - ME (CNPJ 17.355.799/0001-31) e Juliana de Oliveira Araújo (CPF XXX.804.211-XX).

13.1. Ministros presentes: Augusto Nardes (na Presidência) e Ana Arraes (Relatora).
13.2. Ministro-Substituto convocado: Marcos Bemquerer Costa.
13.3. Ministro-Substituto presente: André Luís de Carvalho.

ANA ARRAES

Adoto como relatório a instrução da Secretaria de Controle Externo de Tomada de Contas Especial - Secex-TCE (peça 35) , acolhida por diretor (peça 36) , pelo secretário (peça 37) e pelo Ministério Público junto ao TCU - MPTCU (peça 38) :
	“INTRODUÇÃO
	Cuidam os autos de tomada de contas especial instaurada pelo Fundo Nacional de Saúde/Ministério da Saúde, em desfavor da empresa Drogaria Caldeira Araújo Ltda. – ME (CNPJ 17.355.799/0001-31) , solidariamente com Diel Conrado do Nascimento (CPF XXX.519.521-XX) , Juliana de Oliveira Araújo (CPF XXX.804.211-XX) e Diego Fernandes Caldeira (CPF XXX.698.991-XX) , em razão da aplicação irregular dos recursos do SUS no âmbito do Programa Farmácia Popular do Brasil, no período de janeiro/2014 a abril/2015.
	HISTÓRICO 
2.	A Secretaria de Controle Interno do Ministério da Transparência e Controladoria-Geral da União, por meio do Relatório de Auditoria 172/2018 (peça 17) , em concordância com o tomador de contas – Relatório Completo do Tomador de Contas 179/2017 (peça 16) – concluiu pela imputação de débito no valor original de R$ 404.742,89 à Drogaria Caldeira Araújo Ltda. – ME (CNPJ 17.355.799/0001-31) , solidariamente com Diel Conrado do Nascimento (CPF XXX.519.521-XX) , Juliana de Oliveira Araújo (CPF XXX.804.211-XX) e Diego Fernandes Caldeira (CPF XXX.698.991-XX) , sócios da empresa responsável à época dos fatos.
3.	O fundamento para instauração da Tomada de Contas Especial encontra-se consubstanciado no Relatório de Auditoria 16846-MS/SGEP/Denasus (peça 7) , que constatou as seguintes irregularidades:
	a) falta de apresentação de notas fiscais comprovando as aquisições de medicamentos dispensados no âmbito do Programa Farmácia Popular do Brasil:
	b) não apresentação de cupons fiscais vinculados e receitas médicas solicitados, relativos aos medicamentos dispensados:
	c) registro de dispensação de medicamentos em nome de pessoas falecidas.
4.	O Certificado de Auditoria e o Parecer do Dirigente do órgão de Controle Interno também concluíram pela irregularidade das contas (peças 18 e 19) .
5.	Em 23/3/2018, através de Pronunciamento Ministerial, o Ministro de Estado da Saúde, na forma do art. 52 da Lei 8.443/92, atestou haver tomado conhecimento das conclusões do Controle Interno acerca das contas dos responsáveis, manifestando-se pelo encaminhamento do processo ao Tribunal de Contas da União (peça 20) .
6.	A presente Tomada de Contas Especial foi registrada no sistema e-TCE sob número 341/2017.
	EXAME TÉCNICO
7.	O Programa Farmácia Popular do Brasil – PFPB foi instituído pela Lei 10.858, de 13/4/2004, regulamentado pelo Decreto 5.090, de 20/5/2004, para cumprir uma das diretrizes da Política Nacional de Assistência Farmacêutica; dar à população o acesso a medicamentos considerados essenciais.
8.	As farmácias e drogarias que participam do Programa Farmácia Popular do Brasil estão sujeitas à legislação que regulamenta a matéria, notadamente a Lei 10.858, de 13/4/2004, o Decreto 5.090, de 20/5/2004, e diversas portarias do Ministério da Saúde. No caso presente, cita-se a Portaria 3089/GM/MS, de 16/12/2009, revogada pela Portaria 184/GM/MS, de 3/2/2011, depois revogada pela Portaria 971/GM/MS, 15/5/2012, que veio a ser revogada pela Portaria 111/GM/MS, de 28/12/2016. Registra-se que as normas do Gabinete do Ministro da Saúde, que haviam sido publicadas no período de 1990 até 28 de setembro de 2017, foram consolidadas em seis Portarias de Consolidação (PRC) . Dessa forma, a Portaria 111/2016 foi revogada e teve seu texto consolidado na Portaria de Consolidação 5, de 28/9/2017, Seção III, Anexo LXXVII, que passou a regulamentar o Programa Farmácia Popular a partir desta data.
9.	Os recursos do Fundo Nacional de Saúde foram repassados à Drogaria Caldeira Araújo Ltda. – ME (CNPJ 17.355.799/0001-31) , localizada no município de Alexânia/GO, para utilização no referido programa.
10.	Em auditoria realizada pelo Denasus – Relatório de Auditoria 16846 – foram constatadas irregularidades na execução do Programa por parte da Drogaria Caldeira Araújo, no montante de R$ 404.742,89:
	a) falta de apresentação de notas fiscais que comprovem as aquisições dos medicamentos dispensados pelo Programa Farmácia Popular do Brasil (Constatação 446228/446229, Relatório do Denasus, Anexos, peça 8, p. 2-20) – art. 23, §§ 2 e 3º, art. 39 e art. 40, inciso I da Portaria GM/MS 971, de 15/5/2012:
	Data
	Valor original
 (R$) 

	28/2/2014
	235,34

	16/4/2014
	17.061,58

	12/5/2014
	25.831,88

	30/5/2014
	28.390,59

	7/7/2014
	27.518,10

	31/7/2014
	23.781,96

	1/8/2014
	5.214,51

	1/9/2014
	23.559,75

	9/9/2014
	5.526,90

	1/10/2014
	21.394,25

	2/10/2014
	5.262,57

	3/11/2014
	27.142,79

	28/11/2014
	38.836,69

	14/1/2015
	38.368,83

	9/2/2015
	38.314,73

	4/3/2015
	7.425,27

	5/3/2015
	34.100,45

	2/4/2015
	36.730,03

	b) não apresentação de cupons fiscais e respectivas receitas médicas (Constatação 446230, Relatório do Denasus, Anexos, peça 8, p. 21-34) – art.  39 da Portaria GM/MS 971, de 15/5/2012:
	Data
	Valor original
 (R$) 

	31/7/2014
	3,59

	1/9/2014
	3,59

	3/11/2014
	3,59

	28/11/2014
	3,59

	14/1/2015
	3,59

	9/2/2015
	3,59

	5/3/2015
	3,59

	2/4/2015
	3,59

	c) registro de dispensação em nome de pessoas falecidas (Constatação 446231, Relatório do Denasus, Anexos, peça 8, p. 39-43) – arts. 21 e 23 da Portaria GM/MS 971, de 15/5/2012:
	Data
	Valor original
 (R$) 

	12/5/2014
	3,59

	30/5/2014
	3,59

	7/7/2014
	3,59

	31/7/2014
	3,59

	1/9/2014
	3,59

11.	Conforme análise realizada na instrução anterior (peça 26, itens 19-24) , foi definida a responsabilidade da empresa Drogaria Caldeira Araújo Ltda. – ME (CNPJ 17.355.799/0001-31) , solidariamente com sua representante legal à época da ocorrência dos fatos, Sra. Juliana de Oliveira Araújo (CPF XXX.804.211-XX) , na forma dos arts. 10, § 1º, e 12, incisos I e II, da Lei 8.443/1992 c/c o art. 202, incisos I e II, do RI/TCU, afastando-se a responsabilidade dos demais sócios, Srs. Diel Conrado do Nascimento (CPF XXX.519.521-XX) e Diego Fernandes Caldeira (CPF XXX.698.991-XX) e quantificando-se adequadamente o débito a eles atribuído. 
Responsabilização
19.	Com base nas irregularidades mencionadas no relatório do Denasus foi responsabilizada a empresa Drogaria Caldeira Araújo Ltda. – ME (CNPJ 17.355.799/0001-31) , solidariamente com seus representantes legais à época da ocorrência dos fatos, Srs. Diel Conrado do Nascimento (CPF XXX.519.521-XX) , Juliana de Oliveira Araújo (CPF XXX.804.211-XX) e Diego Fernandes Caldeira (CPF XXX.698.991-XX) , conforme matriz de responsabilização à peça 4.
20.	Entretanto, discorda-se da responsabilização solidária atribuída pelo Denasus aos acima citados, Diel Conrado do Nascimento e Diego Fernandes Caldeira.
21.	Segundo consulta ao sistema CNPJ (peça 24) , a Sra. Juliana de Oliveira Araújo é a única sócia-administradora da Drogaria Caldeira Araújo, desde 18/12/2012, sem interrupção ou alteração no quadro societário desde essa data.
21.1.	Em relação ao responsável Diel Conrado do Nascimento, arrolado pelo Denasus também como responsável, verificou-se que seu CPF XXX.519.521-XX consta como cancelado junto à Receita Federal (peça 25) . Também não se localizou CPF válido para Diel Conrado do Nascimento. Há, nestes autos, um contrato de gaveta firmado entre Diel Conrado do Nascimento e Diego Fernandes Caldeira e Juliana de Oliveira Araújo, sem validade perante terceiros, visto que não foi levado à registro nos órgãos competentes – Receita Federal e Junta Comercial do Estado de Goiás (peça 9, p. 23-39) .
21.2.	Dessa forma, mantem-se como responsável pela empresa apenas a sócia-administradora, Juliana de Oliveira Aragão. 
12.	Por conseguinte, foi proposta a citação dos responsáveis. Em cumprimento ao despacho do Secretário (peça 28) , foram expedidas as seguintes comunicações:
12.1.	Ofício 0099/2018-TCU/Secex-TCE, de 23/5/2018, de citação da empresa Drogaria Caldeira Araújo Ltda. – ME, encaminhado à Sra. Juliana de Oliveira Araújo, como representante legal da empresa, no endereço Rua 87, s/n – Quadra 94, Lote 11 – A – Setor Norte, Alexânia – GO. O Aviso de Recebimento – AR retornou com a informação de desconhecido (peças 29 e 32) .
12.2.	Ofício 0095/2018-TCU/Secex-TCE, de 23/5/2018, de citação da responsável, Sra. Juliana de Oliveira Araújo, no endereço Quadra QS 05, Rua 100, Lote 02 202 – Bloco B, Costa Verde – Areal (Águas Claras) , Brasília – DF. O Aviso de Recebimento retornou assinado por pessoa identificada como Alex Ferreira, indicando a entrega da correspondência em 25/6/2018 (peças 30 e 31) .
12.3.	Ofício 0738/2018-TCU/Secex-TCE, de 25/7/2018, de citação da empresa Drogaria Caldeira Araújo Ltda. – ME, encaminhado à Sra. Juliana de Oliveira Araújo, como representante legal da empresa, no endereço Quadra QS 05, Rua 100, Lote 02 202 – Bloco B, Costa Verde – Areal (Águas Claras) , Brasília – DF. O Aviso de Recebimento retornou assinado por pessoa identificada como Alex Ferreira, indicando a entrega da correspondência em 3/8/2018 (peças 33 e 34) .
13.	Embora recepcionadas por terceira pessoa, as correspondências foram entregues no endereço constante do cadastro da Receita Federal em nome de Juliana de Oliveira Araújo (peça 23) . Nesta Corte de Contas, entende-se que, em tais situações, a citação é válida (art. 3º da Resolução 170/2004 c/c art. 179, inciso II, do RI/TCU) :
Para a validade da citação, não é necessário que a comunicação processual seja pessoalmente entregue ao destinatário, bastando que o ofício com o aviso de recebimento dos Correios (AR) seja recebido no endereço do responsável, obtido em fonte de dados oficial, a exemplo da base da Receita Federal. (Enunciado, Acórdão 316/2018-TCU-Plenário, relator Ministro Vital do Rego) 
14.	Do referido acórdão destaca-se ainda:
10. Sobre a validade da citação, a recorrente assevera que as comunicações processuais (peça 7, p. 2, peça 68 e peça 70) foram recebidas por estranhos, que não foram corretamente identificados nos avisos de recebimento pelos funcionários dos Correios.
11. Todavia, em conformidade com o art. 22, inciso I, da Lei 8.443/1992 c/c o art. 179, inciso II, do Regimento Interno do TCU e c/ art. 3º da Resolução TCU 170/2004, as comunicações processuais realizadas pelo TCU serão encaminhadas aos seus destinatários por meio de correio eletrônico, fac-símile, telegrama, servidor designado, carta registrada com aviso de recebimento ou edital publicado no Diário Oficial da União. E, em consonância com o art. 4º, inciso II, desse último normativo, a comunicação realizada por carta registrada é considerada entregue com o retorno do Aviso de Recebimento (AR) , comprovadamente no endereço do destinatário.
12. Não há, portanto, exigência de entrega pessoal ao destinatário, bastando que o AR seja recebido no endereço da parte, obtido em fonte de dados oficial, a exemplo da base da Receita Federal. É nesse sentido a jurisprudência deste TCU, a exemplo dos Acórdão 279/2018-TCU-Segunda Câmara, 5.793/2017-TCU-2ª Câmara e 1.008/2016-TCU-Plenário.
13. Assim, tem-se por válida a citação da empresa recorrente, realizada em 1/8/2006, na pessoa do sócio administrador (peça 70) .
15.	Portanto, considera-se que os responsáveis foram devidamente citados, conforme comprovam os AR’s juntados aos autos (peças 31 e 34) . 
16.	Uma vez citados, os responsáveis não recolheram aos cofres do FNS a dívida que lhes foi solidariamente atribuída nesta TCE, nem compareceram aos autos para apresentar as alegações de defesa.
17.	Dessa foram, porquanto devidamente citados, transcorrido o prazo regimental fixado e tendo permanecidos silentes, verifica-se o instituto da revelia previsto no art. 12, § 3º, da Lei 8.443/1992, no tocante à empresa Drogaria Caldeira Araújo Ltda. – ME e à Sra. Juliana de Oliveira Araújo.
18.	A revelia dos responsáveis não impede o prosseguimento do feito. Ao não apresentar suas defesas, deixaram de produzir prova da regular aplicação dos recursos sob sua responsabilidade, em afronta às normas que lhes impõem a obrigação legal de trazer os documentos que demonstrem a correta utilização das verbas públicas, a teor do art. 93 do Decreto-Lei 200/67 e do art. 70, parágrafo único da Constituição Federal.
19.	Assim, presumem-se como verdadeiros os atos imputados pelo Denasus em seu Relatório de Auditoria 16846, consolidados no Relatório Completo do Tomador de Contas 179/2017, e descritos nas citações efetivadas, não elidindo, portanto, os motivos da instauração desta tomada de contas especial. 
20.	Com relação à matéria de fato, a norma que instituiu o PFPB (art. 2º, inciso II, da Portaria 184/2011, sucedido pelo art. 2º, inciso II, Portaria 111/2016) atribuiu ao programa, expressamente, a natureza de convênio, por meio do qual é outorgado ao particular (farmácia ou drogaria integrante da rede privada) a gestão de recursos públicos. Assim, ao assumir voluntariamente o múnus público de gestão de recursos do PFPB, o particular se submete à obrigação de prestar contas, conforme disposto no artigo 70, parágrafo único, da Constituição, e, eventual responsabilização em caso mau uso dos recursos geridos, consoante dispõe o artigo 71, inciso II, da CF/1988.
21.	Quanto à responsabilização da sócia Juliana de Oliveira Araújo, é cediço, no tocante a gestão de recursos públicos no âmbito de uma pessoa jurídica de direito privado, que são as decisões das pessoas naturais que determinam a destinação a ser dada àqueles recursos públicos. Assim, além da pessoa jurídica, também seus administradores são pessoalmente obrigados a comprovar a regular aplicação dos recursos públicos por eles geridos, recaindo sobre ambos, pessoa natural e pessoa jurídica, a presunção iuris tantum de terem dado causa a dano ao erário eventualmente ocorrido nessas gestões. 
22.	Corrobora esse entendimento a Súmula TCU 286, segundo a qual: ‘A pessoa jurídica de direito privado destinatário de transferências voluntárias de recursos federais feitas com vistas à consecução de finalidade pública responde solidariamente com seus administradores pelos danos causados ao Erário na aplicação desses recursos’.
23.	Em se tratando de processo em que as partes interessadas não se manifestaram acerca das irregularidades imputadas, não há elementos para que se possa efetivamente aferir e reconhecer a ocorrência de boa-fé nas condutas dos responsáveis, podendo este Tribunal, desde logo, proferir o julgamento de mérito pela irregularidade das contas, conforme art. 202, §§ 2º e 6º do Regimento Interno do TCU.
CONCLUSÃO
24.	Assim, devem as presentes contas ser julgadas irregulares, com a condenação em débito e aplicação de multa aos responsáveis, com remessa de cópia dos elementos pertinentes ao Ministério Público da União, atendendo, assim, ao disposto no art. 16, § 3º, da Lei 8.443/1992 c/c o art. 209, § 7º, do Regimento Interno/TCU.
25.	Observa-se ser possível a aplicação de multa aos responsáveis tendo em vista não ter ocorrido a prescrição da pretensão punitiva por parte do TCU, nos termos do que restou assentado no Acórdão 1441/2016-TCU-Plenário. Os atos que ordenaram as citações dos responsáveis interromperam tal prazo visto que os fatos ocorreram nos exercícios de 2014/2015, e as citações válidas ocorreram em 25/6 e 3/8/2018.
PROPOSTA DE ENCAMINHAMENTO
26. 	Diante do exposto, submetem-se os autos, à consideração superior, propondo:
26.1.	Considerar revéis, para todos os efeitos, a sociedade empresária Drogaria Caldeira Araújo Ltda. – ME (CNPJ 17.355.799/0001-31) , e a Sra. Juliana de Oliveira Araújo (CPF XXX.804.211-XX) , dando-se prosseguimento ao processo, nos termos do art. 12, § 3º, da Lei 8.443/1992 c/c o art. 202, § 8º, do RI/TCU;
26.2.	Com fundamento nos arts. 1º, inciso I, 16, inciso III, alíneas ‘c’ e ‘d’, da Lei 8.443/1992 c/c os arts. 19, caput, e 23, inciso III, da mesma Lei, e com arts. 1º, inciso I, 209, inciso III e IV, 210 e 214, inciso III, do Regimento Interno do TCU, que sejam julgadas irregulares as contas de sociedade empresária Drogaria Caldeira Araújo Ltda. – ME (CNPJ 17.355.799/0001-31) e de Juliana de Oliveira Araújo (CPF XXX.804.211-XX) 01-04) , condenando-os, em solidariedade, ao pagamento das quantias a seguir especificadas, com a fixação do prazo de quinze dias, a contar da notificação, para comprovarem, perante o Tribunal (art. 214, inciso III, alínea ‘a’, do Regimento Interno) , o recolhimento da dívida aos cofres do Fundo Nacional de Saúde, atualizadas monetariamente e acrescidas dos juros de mora, calculados a partir das datas discriminadas até a data do recolhimento, e com o abatimento de valores eventualmente já ressarcidos, na forma prevista na legislação em vigor:
	Data
	Valor original
 (R$) 

	28/2/2014
	235,34

	16/4/2014
	17.061,58

	12/5/2014
	25.831,88

	30/5/2014
	28.397,77

	7/7/2014
	27.521,69

	31/7/2014
	23.789,14

	1/8/2014
	5.214,51

	1/9/2014
	23.566,93

	9/9/2014
	5.526,90

	1/10/2014
	21.394,25

	2/10/2014
	5.262,57

	3/11/2014
	27.146,38

	28/11/2014
	38.840,28

	14/1/2015
	38.372,42

	9/2/2015
	38.318,32

	4/3/2015
	7.425,27

	5/3/2015
	34.104,04

	2/4/2015
	36.733,62

26.3.	Aplicar à sociedade empresária Drogaria Caldeira Araújo Ltda. – ME (CNPJ 17.355.799/0001-31) , e sua sócia, Sra. Juliana de Oliveira Araújo (CPF XXX.804.211-XX) , individualmente, a multa prevista no art. 57 da Lei 8.443/1992 c/c o art. 267 do Regimento Interno, com a fixação do prazo de quinze dias, a contar da notificação, para comprovarem, perante o Tribunal (art. 214, inciso III, alínea ‘a’, do Regimento Interno) , o recolhimento da dívida aos cofres do Tesouro Nacional, atualizada monetariamente desde a data do acórdão que vier a ser proferido até a do efetivo recolhimento, se for paga após o vencimento, na forma da legislação em vigor;
26.4.	Autorizar, desde logo, nos termos do art. 28, inciso II, da Lei 8.443/1992 c/c o art. 219, inciso II, do RI/TCU, a cobrança judicial da dívida caso não atendidas as notificações;
26.5.	Autorizar, desde logo, com fundamento no art. 26, da Lei 8.443/1992 c/c o art. 217, do Regimento Interno do TCU, caso seja do interesse da sociedade empresária Drogaria Caldeira Araújo Ltda. – ME (CNPJ 17.355.799/0001-31) e da Sra. Juliana de Oliveira Araújo (CPF XXX.804.211-XX) , o parcelamento da dívida em até 36 parcelas, incidindo, sobre cada uma, os encargos legais devidos, sem prejuízo de alertá-los de que, caso optem por essa forma de pagamento, a falta de comprovação do recolhimento de qualquer parcela implicará o vencimento antecipado do saldo devedor, nos termos do art. 26, parágrafo único, e 59, da Lei 8.443/1992 c/c o art. 217, § 2º, do Regimento Interno do TCU.”
	É o relatório.

não há.

Procurador Sérgio Ricardo Costa Caribé.

TOMADA DE CONTAS ESPECIAL. APLICAÇÃO IRREGULAR DOS RECURSOS DO SISTEMA ÚNICO DE SAÚDE (SUS) NO ÂMBITO DO PROGRAMA FARMÁCIA POPULAR DO BRASIL, NO PERÍODO DE JANEIRO DE 2014 A ABRIL DE 2015. CITAÇÕES. REVELIA. CONTAS IRREGULARES, DÉBITO E MULTA.

TOMADA DE CONTAS ESPECIAL (TCE)

Secretaria de Controle Externo de Tomada de Contas Especial - Secex-TCE.

Cuidam os autos de tomada de contas especial instaurada pelo Fundo Nacional de Saúde (FNS) contra a empresa Drogaria Caldeira Araújo Ltda. - ME, solidariamente com Diel Conrado do Nascimento, Juliana de Oliveira Araújo e Diego Fernandes Caldeira, em razão da aplicação irregular dos recursos do SUS no âmbito do Programa Farmácia Popular do Brasil, no período de janeiro/2014 a abril/2015.
2.	As irregularidades apontadas no Relatório de Auditoria 16846 do Denasus, constantes destes autos, são as seguintes:
	2.1. falta de apresentação de notas fiscais comprovando as aquisições de medicamentos dispensados no âmbito do Programa Farmácia Popular do Brasil (R$ 404.696,22) ;
	2.2. não apresentação de cupons fiscais vinculados e receitas médicas solicitados, relativos aos medicamentos dispensados (R$ 28,72) ;
	2.3. registro de dispensação de medicamentos em nome de pessoas falecidas (R$ 17,95) .
3.	Em relação ao responsável Diel Conrado do Nascimento, arrolado pelo Denasus também como responsável, verificou-se que seu CPF consta como cancelado na Receita Federal, além do que não foi localizado CPF válido. Há, nestes autos, um contrato de gaveta firmado entre ele, Diego Fernandes Caldeira e Juliana de Oliveira Araújo, sem validade perante terceiros, visto que não foi levado a registro nos órgãos competentes – Receita Federal e Junta Comercial do Estado de Goiás.
4.	Consulta ao sistema demonstrou que Juliana de Oliveira Araújo é a única sócia-administradora da Drogaria Caldeira Araújo, desde 18/12/2012, sem interrupção ou alteração no quadro societário desde então.
5.	Dessa forma, os responsáveis arrolados neste processo são a Drogaria Caldeira Araújo Ltda. – ME e Juliana de Oliveira Araújo.
6.	Promovidas as citações, os responsáveis não apresentaram defesa.
7.	Os pareceres uniformes da Secretaria de Controle Externo de Tomada de Contas Especial – Secex-TCE e do Ministério Público junto ao TCU - MPTCU foram pela irregularidade das contas dos mencionados responsáveis, condenando-os, solidariamente, ao pagamento do débito de R$ 404.742,89 e aplicando-lhes multas do art. 57 da Lei 8.443/1992. 
8.	Adoto tais manifestações como razões de decidir este processo, com os adendos que julgo pertinentes.
9.	Registro que o Programa Farmácia Popular do Brasil foi instituído pelo Decreto 5.090/2004 e objetivo a disponibilização de medicamentos, nos termos da Lei 10.858/2004, em municípios e regiões do território nacional.
10.	Referida disponibilização é efetivada em farmácias populares, por intermédio de convênios firmados com estados, Distrito Federal, municípios e hospitais filantrópicos, bem como em rede privada de farmácias e drogarias.
11.	Quando o acesso a medicamentos se dá por intermédio da rede privada de farmácias e drogarias, o preço é subsidiado.
12.	Os responsáveis tiveram oportunidade de apresentar defesa no âmbito deste Tribunal, mas não implementaram qualquer medida para tanto, o que, nos termos do § 3º do art. 12 da Lei 8.443/1992, caracterizou revelia. 
13.	O ônus da prova em matéria de aplicação de recursos públicos é invertido: compete ao responsável demonstrar sua correta destinação, consoante jurisprudência pacificada neste Tribunal de Contas e no Supremo Tribunal Federal.
14.	Em face da inexistência de elementos que permitam concluir pela boa-fé dos responsáveis, os autos estão conclusos para julgamento de mérito, a teor do art. 202, § 6º, do Regimento Interno, pela irregularidade das contas, condenação ao pagamento do débito apurado e imputação de multa.
	Ante o exposto, ao endossar as manifestações da unidade técnica e do Ministério Público, VOTO por que o Tribunal adote a deliberação que submeto a sua consideração.
TCU, Sala das Sessões Ministro Luciano Brandão Alves de Souza, em 19 de fevereiro de 2019.
ANA ARRAES 
Relatora